臺灣臺南地方法院刑事判決
110年度易字第294號
公  訴  人  臺灣臺南地方檢察署檢察官
被      告  楊勝翊



上列被告因業務侵占等案件，經檢察官提起公訴（109 年度偵緝
字第779 號、110 年度偵字第2790號），嗣被告於本院行準備程
序時，就被訴事實為有罪之陳述，經本院合議庭裁定由受命法官
獨任行簡式審判程序，判決如下：
    主  文
楊勝翊犯冒用身分而使用他人交付之國民身分證罪，處有期徒刑
貳月，如易科罰金，以新臺幣壹仟元折算壹日。又犯業務侵占罪
，處有期徒刑陸月，如易科罰金，以新臺幣壹仟元折算壹日。未
扣案之犯罪所得新臺幣肆萬玖仟捌佰柒拾肆元沒收，於全部或一
部不能沒收或不宜執行沒收時，追徵其價額。應執行有期徒刑柒
月，如易科罰金，以新臺幣壹仟元折算壹日。
    事  實
一、楊勝翊與官琮竣為朋友關係，楊勝翊以欲找工作為由，向官
    琮竣借用其國民身分證及全民健康保險卡使用，官琮竣遂於
    民國103 年1 月底間某日，在臺南市○○區○○街000 號5 樓之
    5 租屋處，交付其國民身分證及全民健康保險卡與楊勝翊，
    以供楊勝翊於應徵工作時冒名使用（官琮竣所涉違反戶籍法
    部分，業經為緩起訴處分確定），楊勝翊於取得上開國民身
    分證及全民健康保險卡後，即分別為下列行為：
　㈠基於冒用身分而使用他人交付之國民身分證之犯意，於103年
    3 月26日，至臺南市○○區○○路0 段000 號「統一超商常興門
    市」（加盟主為鄭國平、店長為黃雅惠），冒用官琮竣之名
    義，應徵該店之大夜班店員，並出示官琮竣之國民身分證及
    全民健康保險卡，使不知情之店長黃雅惠面試後據以錄取任
    用，以此方式使用官琮竣交付之國民身分證而冒用其身分，
    足生損害於該超商門市對於人事管理之正確性。
　㈡楊勝翊於冒名應徵而經上址超商門市錄取任用後，受僱於鄭
    國平，在上址超商門市擔任大夜班店員，為從事業務之人，
    詎竟意圖為自己不法之所有，基於業務侵占之接續犯意，利
    用值大夜班之機會，接續於103 年4 月18日上午5 時56分許
    至同日上午7 時39分許止，將顧客於交易時所交付，放置在
    上址店內收銀機內、收銀機下抽屜及櫃內，屬於其業務上持
    有之交接金、週轉金及營收現金共新臺幣（下同）4 萬9,87
    4 元取走而侵占入己，並於同日上午7 時44分許，下班離去
    後即逃逸無蹤。嗣經黃雅惠、鄭國平察覺有異，經調閱現場
    監視錄影畫面後，報警處理而查悉上情。
二、案經鄭國平訴由臺南市政府警察局歸仁分局報告臺灣臺南地
    方檢察署檢察官偵查起訴。
    理  由
壹、程序事項：
    被告楊勝翊所犯者，非為死刑、無期徒刑、最輕本刑為3 年
    以上有期徒刑之罪，亦非高等法院管轄第一審案件，其於準
    備程序進行中，就被訴事實為有罪之陳述（本院卷第51頁）
    ，經依法告知其簡式審判程序之旨，並聽取當事人之意見後
    ，本院爰依刑事訴訟法第273 條之1 第1 項之規定，裁定進
    行簡式審判程序。且依刑事訴訟法第273 條之2 規定，不受
    同法第159 條第1 項、第161 條之2 、第161 條之3 、第16
    3 條之1及第164 條至第170 條所規定證據能力認定及調查
    方式之限制，合先敘明。
貳、實體事項：
一、認定事實所憑之證據及理由：
    上揭犯罪事實，業據被告於偵訊、本院準備及審理時均坦承
    不諱（偵緝字卷第91頁至第93頁，偵字卷第29頁至第31頁，
    本院卷第51頁、第56頁、第61頁），核與證人即告訴人鄭國
    平、證人官琮竣於警詢、偵訊中、證人黃雅惠於偵訊中之證
    述情節大致相符（警卷第3 頁至第13頁、第17頁至第21頁，
    偵緝字卷第31至33頁、第69頁至第72頁），並有被告應徵上
    址統一超商門市時所持官琮竣之國民身分證及全民健康保險
    卡正、反面影本、所提供之健康檢查證明書、勞工保險加保
    及退保申報表、103 年3 月及103 年4 月考勤卡、薪資表各
    1 份、上址統一超商門市內之監視錄影畫面截圖21張在卷可
    稽（警卷第39頁至第53頁，偵緝字卷第37頁至第47頁），堪
    認被告上開任意性之自白與事實相符，應可採信。是本案事
    證明確，被告犯行洵堪認定，應予依法論科。
二、論罪科刑：
　㈠本案被告業務侵占行為後，刑法第336 條第2 項雖於108 年1
    2月25日公布修正，同年月27日施行，惟查修正後規定，係
    依刑法施行法第1 之1 條第2 項前段規定，將該條項所定得
    併科之罰金刑換算調整予以明定，是該條項於修正前、後，
    法定構成要件及其法定刑之刑度均未變更，實質上並無行為
    可罰性範圍及法律效果之變更，其修正結果不生有利或不利
    於行為人之情形，尚非屬法律變更，並無新舊法比較之問題
    ，應依修正後之刑法第336 條第2 項規定論處，合先敘明。
  ㈡被告冒用官琮竣之身分，使用官琮竣交付之國民身分證，冒
    名應徵「統一超商常興門市」店員，經錄取任用後，在上址
    超商門市擔任大夜班店員，為從事業務之人，並基於上開業
    務關係而經收、保管置於該店內之交接金、週轉金及營收現
    金，均屬其業務上所持有之物。被告以易持有為所有之意思
    ，將該等業務上持有之款項據為己有，旋即逃逸無蹤，是核
    其所為，係犯戶籍法第75條第3 項後段之冒用身分而使用他
    人交付之國民身分證罪，及刑法第336 條第2 項之業務侵占
    罪。
  ㈢被告所犯業務侵占罪部分，係利用同一職務上之便，於密切
    接近之時間、地點，陸續將置於上址店內之款項均侵占入己
    ，顯係出於同一業務侵占之接續犯意所為，所侵害者均為告
    訴人及其所經營「統一超商常興門市」之財產法益，各行為
    之獨立性極為薄弱，依一般社會健全觀念，難以強行分開，
    應視為數個舉動之接續施行，應論以接續犯之1 罪。
　㈣被告所犯上開2 罪，犯意各別，行為互殊，應予分論併罰。
　㈤爰以行為人之責任為基礎，審酌被告不思循正途賺取所需，
    竟使用他人交付之國民身分證，冒用身分於上址超商門市應
    徵工作，足生損害於該超商門市對於人事管理之正確性，復
    未忠實履行其業務，反利用職務之便，接續將置於上址店內
    業務上持有之款項侵占入己，顯見其法治觀念淡薄，並造成
    告訴人及「統一超商常興門市」蒙受財產損失，所為殊無可
    取。復衡酌被告自承於102 年、103 年間曾犯多起竊盜、業
    務侵占、偽造文書及違反戶籍法案件，嗣經緝獲而陸續經法
    院論罪科刑等情（於本件均不構成累犯），有臺灣高等法院
    被告前案紀錄表1 份附卷可參（本院卷第13頁至第32頁），
    足認素行不佳。惟念本件被告侵占之款項金額共4 萬9,874 
    元，尚非甚鉅，且於犯後坦承犯行，並據告訴人陳稱：「本
    件沒有想對被告求償，無特別意見，請依法判決即可」等語
    ，有本院110 年4 月8 日公務電話紀錄1 份附卷可參（本院
    卷第35頁），及被告於本院審理中自承為高中肄業之智識程
    度，未婚、無子女，入監前獨居並從事餐廳內場廚房工作，
    每月收入約2 萬8,000 元之家庭生活及經濟狀況（本院卷第
    61頁）等一切情狀，分別量處如主文所示之刑，並分別諭知
    如易科罰金之折算標準，及定其應執行之刑暨諭知如易科罰
    金之折算標準。
三、沒收部分：
　　被告本件所侵占業務上持有之財物，共計4 萬9,874 元，為
    屬於被告之犯罪所得，未據扣案，應依刑法第38條之1 第1 
    項前段、第3 項規定，宣告沒收，並於全部或一部不能沒收
    或不宜執行沒收時，追徵其價額。
據上論斷，依刑事訴訟法第273 條之1 第1 項、第299 條第1 項
前段，戶籍法第75條第3 項後段，刑法第11條前段、第336 條第
2 項、第41條第1 項前段、第8 項、第51條第5 款、刑法第38條
之1 第1 項前段、第3 項，刑法施行法第1 條之1 第1 項，判決
如主文。
本案經檢察官柯博齡提起公訴，由檢察官謝欣如到庭執行職務。
中　　華　　民　　國　　110 　年　　5 　　月　　18　　日
            　　　刑事第九庭  　法  官  陳品謙
以上正本證明與原本無異。
如不服本判決應於收受本判決後20日內向本院提出上訴書狀，並
應敘述具體理由。其未敘述上訴理由者，應於上訴期間屆滿後20
日內向本院補提理由書狀（均須按他造當事人之人數附繕本）「
切勿逕送上級法院」。 
　　　　　　　　　　　　　　　　書記官  趙建舜
中　　華　　民　　國　　110 　年　　5 　　月　　18　　日

附錄本案論罪科刑法條全文
戶籍法第75條第3 項後段
將國民身分證交付他人，以供冒名使用，或冒用身分而使用他人
交付或遺失之國民身分證，足以生損害於公眾或他人者，處3 年
以下有期徒刑、拘役或科或併科新臺幣30萬元以下罰金。
中華民國刑法第336 條第2 項
對於業務上所持有之物，犯前條第1 項之罪者，處6 月以上5 年
以下有期徒刑，得併科9 萬元以下罰金。